臺灣高等法院臺中分院刑事判決　　　　　　　　九十二年度上更(一)字第二六六號
　　上　訴　人
　　即　被　告　戊○○
　　選任辯護人　羅淑菁
右上訴人因偽造文書等案件，不服臺灣台中地方法院八十九年度訴字第一○六四號中
華民國八十九年九月十五日第一審判決（起訴案號：臺灣台中地方法院檢察署八十九
年度偵字第一八二三號），提起上訴，經判決後由最高法院發回更審，本院判決如左
：
      主  文
原判決撤銷。
戊○○行使偽造私文書，足以生損害於他人，處有期徒刑拾月。
      事  實
一、緣案外人林素如積欠戊○○新臺幣（下同）五百萬元，曾允諾由戊○○跟會或向
    銀行貸款，內部再由林素如將每期應繳會款或銀行本息交付戊○○之方式，陸續
    清償欠款。詎戊○○為使林素如能早日清償債務，竟不顧林素如債信已然不佳之
    事實，基於意圖為自己不法所有之犯意，出面向丁○○（以其夫丙○○所經營之
    榮昌建材行名義為互助會會首）佯稱其阿姨「黃來香」（嗣後查證結果正確姓名
    為乙○○）欲參加榮昌建材行所召集之互助會－期間自民國八十七年四月十日起
    至八十八年十二月十日止，每會會款五萬元，連同會首共計二十一會次，每月十
    日下午六時開標，開標地點為位於臺中市○○路○段二二七號榮昌建材行，採內
    標制，底標五千元起。因戊○○為丁○○之鄰居，且保證不會有問題，丁○○不
    疑有他，遂許其參加（戊○○本身亦參加一會）。嗣於八十七年五月十日，戊○○親往丁○○位於臺中市○○路○段二二七號住處參加第一次標會，並表示代理
    「黃來香」競標，竟提出其於標會當天在不詳地點所偽造，內有偽造「黃來香」
    之署押一枚、競標之利息（標金）一萬二千元，依民間互助會之習慣，足以表示
    係作為競標互助會之紙張即通稱標單一張（並無證據足以證明紙張上有寫「標單
    」兩字），持以行使投標而以最高額得標，足以生損害於黃來香及其他活會會員
    （不包括戊○○本身真正參加之該會份活會）。得標之同時戊○○並向丁○○誆
    稱黃來香本人沒有支票，乃交付由林素如所簽發，付款人為臺中市第七信用合作
    社崇德分社，面額均為五萬元，發票日為每月十三日之支票十九張當成死會之會
    款，丁○○雖予質疑，然因念及鄰居情誼，並在戊○○再度保證下始將上開支票
    收下。至同年五月十三日，丁○○收足各會員會款後，乃至戊○○位於臺中市○○路○段二三一號住處將金額共達七十七萬二千元之九張支票交予戊○○收執，
    賴女並透過其夫楊江木之帳戶提示兌現，戊○○因該互助會活會會員陷於錯誤而
    交付會款，詐得六十八萬四千元（戊○○雖取得七十七萬二千元，但應扣除會首
    部分之死會會款五萬元，及戊○○本身真正參加一會之互助會款三萬八千元，故
    實際詐得之款項應為六十八萬四千元）。嗣後，林素如所簽發之上開支票自八十
    七年六月十三日起陸續退票，經丁○○多次催討，其間戊○○雖有要求林素如以
    現金換回支票，但最終因林女無法再支應，戊○○始改稱：該以黃來香名義參加
    之互助會係林素如要參加的云云，以逃避責任，至此丁○○始知受騙。
二、案經丙○○即榮昌建材行訴請臺灣臺中地方法院檢察署檢察官偵查起訴。
      理  由
一、訊據被告戊○○固坦承上開與林素如有債務關係及收受會款七十七萬二千元等情
    ，惟矢口否認有何行使偽造私文書及詐欺取財之犯行，辯稱：伊不認識黃來香之
    人，且未以其名義參加丁○○召組之互助會，亦未於八十七年五月十日以「黃來
    香」名義標得會款，該七十七萬二千元會款係林素如要伊代收後轉交，林素如有
    跟丁○○之互助會云云。惟查：上開被告如何偽造標單及詐騙會款之情，業據實
    際召組該互助會之丁○○（以其夫丙○○所經營之榮昌建材行名義為互助會會首
    ）於偵審中到庭指證綦詳，並有互助會簿影本在卷可稽。且被告於偵查、原審審
    理中亦供認其於八十七年五月十日，親往丁○○位於臺中市○○路○段二二七號
    住處參加第一次標會，嗣並收受丁○○所交付該次標會所得共達七十七萬二千元
    之九張支票，且透過其夫楊江木之帳戶提示兌現，其亦交付由林素如所簽發，付
    款人為臺中市第七信用合作社崇德分社，面額均為五萬元，發票日為每月十三日
    之支票十九張給丁○○等情。另林素如於本院前審亦證稱伊積欠戊○○五百萬元
    等語。且查：
  (一)依卷附被告自行提出之互助會影本所載，系爭互助會有「戊○○」、「黃來香」
    、「黃英」等名義之會員（詳見他字卷第四一、四二頁）。又依該互助會簿影本
    記載，「黃來香」名義之會員係於八十七年五月十日，以一二○○○元得標，「
    戊○○」名義之會員係於八十七年十月十日以六六○○元得標；另依被告於本院
    前審之答辯狀記載，「黃英」名義之會員係於八十七年十二月十日得標（詳見本
    院前審卷第一一七頁）。是以系爭互助會於八十七年五月十日開標時，確係由「
    黃來香」名義之會員得標，自無庸疑。次查，被告自承八十七年五月十日，親往
    丁○○位於臺中市○○路○段二二七號住處參加標會。而依證人即參加該互助會
    並於八十七年五月十日亦在場參加第一次標會之證人張禎（以妹妹張美珍名義
    參加）、陳寶月（以夫張義雄名義參加）所證，當天於投標現場，會首丁○○確
    宣佈該會次投標結果，係由戊○○以一萬二千元得標：(1)其中證人張禎於原審
    證稱：「‧‧‧被告寫了三張之標單，我就覺得很奇怪，後來開標後，丁○○就
    指著戊○○說是他標到。且公佈標單是一萬二千元。我聽到時便覺得標的很高，
    就問丁○○會不會有問題」（詳見原審卷第卅一頁正面）。「（榮昌建材行之互
    助會第一次投標時你是否到場？）「有。當時被告戊○○也有去標‧‧‧開標時
    我座在旁邊，是丁○○當場公開說由被告戊○○得標之外，丁○○也有跟我講。
    因當時我都不認識他們，我確定當時得標的是戊○○，得標金額是壹萬貳仟元。
    那時戊○○也在現場，我已忘記當時被告戊○○有何表情。當時開標第一張就是
    壹萬貳仟元就是被告戊○○得標，丁○○也有說是戊○○得標。當時我也是覺得
    很可疑，竟然標壹萬貳仟元，因為通常五萬元的互助會都是標捌仟元左右，而且
    第一次標通常沒標這麼高‧‧‧」（詳見原審卷第七三頁）。(2)另證人陳寶月亦
    於原審證稱：「（有無參加榮昌建材行之互助會？）我有參加五萬元之互助會，
    是以我先生（張義雄）的名字參加的。第一次開標時間我已忘記。當時約五、六
    個人‧‧‧當時投標的人填好標單，把標單放在桌上，現場就開標，會首當場宣
    佈是被告戊○○得標，標金是壹萬貳仟元‧‧‧」等語明確（詳見原審卷第七四
    頁）。被告既於八十七年十月十日始以六千六百元得標，已如前述，足見八十七
    年五月十日第一次標會時，會首丁○○就開標結果雖宣佈係由當天有參加標會之
    被告得標，然所得標者顯非會員「戊○○」名義之會份，而係他會員名義之會份
    ，亦即該會次被告所得標者應係「黃來香」名義所參加之互助會。而被告既於該
    次標會後，收受丁○○所交付該次標會所得共達七十七萬二千元之九張支票，且
    透過其夫楊江木之帳戶提示兌現，其亦交付由林素如所簽發，付款人為臺中市第
    七信用合作社崇德分社，面額均為五萬元，發票日為每月十三日之支票十九張給
    丁○○等情，足見「黃來香」名義之會份確係被告所參加。另證人即戊○○之阿
    姨乙○○亦於偵查中證稱：「（八十七年四月有無參加榮昌建材行所起的會？）
    沒有，伊姪女問過伊，也沒有其他人要叫伊參加互助會。」等語，益見被告是施
    用詐術使丁○○陷於錯誤而得逞。證人楊良琴於原審雖證稱：「（當天有無聽到
    得標之宣佈？）沒有聽到這樣宣佈，是事後會首跟我講的，標到的金額示一萬二
    千元，但是沒有聽到是何人標到」云云（詳見原審卷第四十九頁）。然系爭互助
    會於八十七年五月十日既有會員參加標會，且以一萬二千元得標，而何人得標之
    結果，當於現場開標時立即知曉，此參以證人另稱：「當時聽說我沒標中我就離
    開」等語亦明（詳見原審卷第四十八頁），是以證人楊良琴所證當天並未聽到得
    標之宣佈，顯與標會之程序與目的相違，所證違背標會之經驗法則，尚非可採
  (二)又查，被告於八十七年五月十日參加標會時，是否有填寫「黃來香」名義之標單
    ：丁○○於本院前審調查時證稱：「（榮昌建材行建材行名義的互助會是誰起的
    會？）‧‧‧我有問過戊○○，她說黃來香是他阿姨。她寫三張標單都是壹萬貳
    ，三個名義都有寫壹萬貳。開標時，標單放在桌上，黃來香的標單先得標。戊○○無論如何均要得標，所以我沒有問她為何標那麼高」《辯護人八十九年十二月
    二十九日當庭聲請，經播放八十九年十二月十一日開庭錄音帶予以核對，補充紀
    錄如左「他說黃來香是他阿姨」與「他寫三張標單」間增加「他在家裡寫好三張
    標單，拿來放在桌上」等十七個字》（詳見本院前審卷第五二、五六頁）。且證
    人張禎於偵查中亦證稱：「（有參加告訴人的會？）有，是丁○○來找我八十
    七年四月十日五萬元的互助會，是用榮昌建材行的名義，我是用我妹妹張美珍名
    義參加，我有參加標會，第一會我有去。我有看到戊○○。我的會簿是寫黃來香
    ，第一會是黃來香，但黃來香沒來，標單是戊○○寫的，因當天到場只有四、五
    人，我有印像（象）是戊○○寫了三張，而且利息很高，我還有問丁○○利息怎
    麼這麼高一萬二千元」等語（詳見偵字第一八二三號卷第十五頁）；又於原審訊
    問時證稱：「‧‧‧第一會是在年５月１０日６時開標，地點在榮昌建材行。我
    有看到戊○○，就是在現場的被告。他寫了三張之標單。標單是一張白紙，由會
    首提供的。被告寫了三張之標單，我就覺得很奇怪，後來開標後，丁○○就指著
    戊○○說是他標到。且公佈標單是一萬二千元。我聽到時便覺得標的很高，就問
    丁○○會不會有問題」（詳見原審卷第卅一頁正面）；復於本院前審證稱「（知
    否有三個寫壹萬貳的標單？）有，因為標很高，同時有三個寫壹萬貳」等語（詳
    見本院上訴審卷第五○、五一頁）。查，八十七年五月十日第一次標會時，參加
    標會之人數不多，且得標金額一萬二千元，較之該互助會底標五千元（詳見卷附
    互助會簿影本）高出甚多，是以證人張禎對該次標會情形印象深刻；而開標需
    將每張標單打開，瞭解每張標單所寫之標金金額，以確定何張標單為最高標而可
    得標，是以證人張禎證稱有三張標單都寫一萬二千元，應係其親自見聞之事實
    ，且與證人丁○○證述相符；參以該次標會確係以一萬二千元之標金得標，堪認
    證人張禎之證述屬實而可採信。雖證人張禎於原審另稱：「（開標前後有無
    看到戊○○標單寫何字？）沒有看到，只知道被告寫了三張標單」、「（當時有
    沒有提到是黃來香標到？）當天開完標後丁○○有跟我說標單上之黃來香、戊○○、黃英都是戊○○負責的」等語（詳見原審卷第三一頁）。然證人張禎既參
    加該次標會，於開標當場依開標程序本得以知悉有三張標單金額書寫一萬二千元
    ；雖被告投了三張標單之事係開完標後經由丁○○之告知，證人張禎始知其事
    ，然彼時被告與丁○○間既未因該互助會款產生糾葛，且證人張禎係因覺第一
    次標會標金即如此之高而向丁○○詢問，丁○○仍表示不會有問題（詳見原審卷
    第三一頁正面），足見丁○○對證人張禎告知其事，並非預為將來訴訟所必要
    ，而欺瞞證人張禎之言。而證人張禎於偵查、原審作證時雖證稱：「標單是
    戊○○寫的」、「我有印象是戊○○寫了三張」、「她寫了三張標單」等語。然
    證人張禎既於原審訊問時毫不隱諱而證稱如上，並未堅稱其親眼目睹被告於標
    會當場親自簽寫三張標單，足見其上開用語依其前後證述內容綜合觀之，應係指
    被告提出三張已書寫完成之標單參加該會次標會之意，尚不可因此而認證人張
    禎前後所證係證述不一而不足採信。至被告何以同時書寫三張（「戊○○」、「
    黃來香」、「黃英」）標金均為一萬二千元之標單，或有謂：衡情書寫相同金額
    之多數標單，於不同之互助會會員分別在互不知對方所寫金額之情形，或有可能
    ，然而茍如「戊○○」、「黃來香」、「黃英」三會份均係被告所參加，其同時
    書寫三張金額相同之標單，意在一舉得標，反而降低得標之可能性云云。然查，
    設若當天參加標會者有被告在內者有五人共七會份參加標會，因被告無法知悉其
    他參加標會之人所書寫之標金金額，即其無法掌控他人所寫之金額均低於一萬二
    千元，且標金相同者又係以最先開標之該張標單宣佈為得標，若有人填寫標金一
    萬二千元，則被告書寫三張均一萬二千元標金之標單，較之僅書寫一張標金一萬
    二千元之標單，在最先被開標之機率上多了兩倍，足見被告同時書寫三張標金均
    一萬二千元之標單，目的在一舉得標甚明。雖最先被開出者不一定係「黃來香」
    名義之標單，但被告既然同時填寫三張標單，足見該三會份係其所能掌控，且林
    素如又非名義上之會員，不知標會之情，則被告任向林素如表示已得標，林素如
    亦不至於產生懷疑，是以被告同時填寫三張金額相同之標單，係為增加得標機率
    ，意在一舉得標，應合乎事理。
  (三)再查，被告迭於偵、審中均坦承自告訴人處領取七十七萬二千元之會款支票，且
    透過其夫楊江木之帳戶提示全數兌現，如果被告未得標，其又何以會取走第一次
    會款支票並將之提示兌現？雖被告辯稱八十七年五月十日該次標會實係林素如參
    加的會份，伊係幫林素如領取云云，然查：
    (1)證人林素如於偵查中先是證稱：「（有無參加會？）沒有，我本來就欠美仁的
      錢，所以美仁叫我怎麼開（支票）我就怎麼開」（詳見他字卷第一○○頁正面
      ）、「（有無參加丁○○的會）因我當時欠賴女錢，我有同意她去跟會或是向
      銀行貸款由我來償還，因我當時信用不好而有退票紀錄，借不到錢，標到會賴
      女有告訴我，錢她拿了，由我票償還，我不知道賴女用何人名義參加，只知有
      跟會，我沒有和丁○○連絡，都是和戊○○連絡」等語（詳見他字卷第一一五
      、一一六頁），足見林素如並未參加本件互助會。而證人林素如之證詞亦可以
      印證：何以被告會以第三人「黃來香」，而非以林素如之名義參加告訴人之互
      助會；被告本人既未得標，亦非「黃來香」，何以會收取互助會款；及事發之
      後何以急欲撇清與「黃來香」之關係，並將其保管之原始會簿上之「黃來香」
      部分黏貼為林素如（詳見本院上訴審卷證物袋），將責任全數推給林素如等。
      且依前述，林素如僅係同意被告去跟會，依其用語，並非謂其同意或事前知悉
      被告以「黃來香」之名義跟會，林素如只是同意被告跟會，而由其實際繳納會
      款，如此，林素如如何有與被告共同犯罪之意思？其所為證詞，尚非為脫卸自
      己刑責，而故為不利於被告之證述。
    (2)被告於偵查中供稱：「（是否開十五萬元支票給丁○○，做為第一會的會款？
      ）是，是我和我母親，以及林素如給我的五萬元共十五萬元」等語（詳見他字
      卷第一一五頁反面）；且林素如亦供稱：「（八十七年四月第一會有無拿五萬
      元給戊○○？）因為我有欠他錢，他說給多少我就給多少」（詳見同頁次），
      足見林素如確於系爭互助會之首會（非第一次標會）交付五萬元給被告，用以
      支付被告跟會之互助會首會會款。惟依被告所提互助會簿影本所載，會員中既
      無林素如其人（詳見他字卷第四一頁），被告又如何代收會款轉交丁○○？且
      若「黃來香」名義之會份，確係丁○○應允林素如所參加者，林素如何以不直
      接將首會款交付丁○○，而需如此周折！亦與事理不合。被告於本院前審所提
      八十九年十二月十一日刑事調查證據聲請狀雖主張：「證人李美宜曾受雇於被
      告戊○○，擔任助理，於八十七年五月十日即系爭互助會第一次標會時（即八
      十七年五月十日）曾接聽林素如電話，為要證人代轉告被告戊○○，謂：『今
      日丁○○晚間開標，如戊○○欲前往標會，請將開標後情形去電告知』等語，
      是證人對林素如參與之重要事實有所知悉‧‧‧」云云（詳見本院前審卷第六
      八頁反面）。惟證人李美宜於本院前審訊問時卻證稱：「林素如打電話沒有提
      到參加告訴人二人互助會之事，亦未叫我轉告，我只知道戊○○去隔壁標會」
      等語（詳見本院前審卷第一一○頁），足見被告所辯並非事實。被告於偵查中
      另稱：「（得標款七十七萬二千是否你拿去？）是，林素如先把支票開給我，
      我再把支票交給丁○○，丁○○來付會款時林素如也有再（在）場，丁○○把
      現金及支票給我，我把現金和支票在丁○○走後交給林素如，林素如在（再）
      開一張十萬元支票給我，連同前開七十七萬二千支票給我抵償債物（務），這
      些支票在我先生楊江木的帳戶兌現」（詳見他字卷第一一六頁正面）。被告所
      稱當時林素如在場一情，為丁○○所否認，且林素如亦稱從未與丁○○接觸過
      （詳見同上頁次），且若林素如在場，丁○○逕交付林素如即可，又何須交付
      給被告再轉交給林素如，顯與常情有違，足見被告所言不實。被告嗣於原審供
      稱：「（為何收取會錢？）丁○○要我轉交給林素如的」云云（詳見原審卷第
      九十頁），除所供仍為不實外，自形式上觀之，亦與其先前於偵查所供互相矛
      盾，顯見其前後多有矛盾反覆不一之供詞，不可遽採。被告嗣於本院準備程序
      時又改稱：「（林素如是否有參加丁○○五萬元的互助會嗎？）我是在收到十
      九張支票時，才知道林素如有參加該互助會，但是互助會簿上並沒有林素如的
      名字」（詳見本院卷第三三頁），與先前明確認定之事實不合，顯係飾卸之詞
      而不足採信。
　　(3)被告於偵查中供稱：「第一、二次退票素如有拿錢叫我轉給丁○○」（詳見他
      字卷第九九頁反面）；且林素如於偵查中亦供稱支票退票後，有拿二次五萬元
      現金給戊○○等語（詳見他字卷卷第一○○頁反面）。渠等就林素如確有於支
      票退票後，交付現金給被告一情，二人供述一致。若謂「黃來香」名義之會份
      係丁○○同意林素如所參加，且丁○○亦知悉林津如係林素如之妹妹，林素如
      直接將現金交付丁○○即可，亦可託請其妹林津如代為轉交，不需由被告經手
      ；蓋若被告與「黃來香」名義之會份無關，林素如交付被告兩次五萬元現金，
      尚需冒著遭被告收下抵債之風險，衡情林素如應不致如此之為。
　　(4)被告於偵查中聲請傳喚證人梁從勉證明「丁○○有從梁某的會扣除林素如應繳
      的會款」之事；並經證人梁從勉當庭證稱林津如的會款有被丁○○扣五萬元，
      丁○○說是林素如欠的（詳見他字卷第六七頁）。惟依告訴人丙○○於九十二
      年十一月十八日刑事補充告訴理由狀中稱：「一告訴人之配偶丁○○於被告所
      交付林素如簽發之支票退票後，於另外召組之互助會中，對得標會員即林素如
      之妹妹林津如扣抵林素如所欠債款，係因被告於八十七年五月以『黃來香』名
      義標得互助會款‧‧‧惟戊○○至同年九月份其他會員得標，丁○○所交付予
      得標會員之林素如支票又發生退票情事，丁○○乃找戊○○處理，嗣後戊○○
      問丁○○九月二十日三萬元之互助會何人得標（該互助會被告戊○○亦有參加
      ）？丁○○跟被告講是林津如，戊○○即告訴丁○○，林津如是林素如的妹妹
      ，可以找他處理，是在同年九月二十三日或二十四日丁○○欲拿林津如得標之
      互助會款予林津如之配偶梁從勉時（當時是由林津如之配偶梁從勉來向丁○○
      拿得標之互助會款），即拿林素如該紙退票之支票予梁從勉看，並問梁從勉是
      否願意幫林素如處理，梁從勉考慮後說好，故丁○○即由欲交付予林津如之互
      助會款中扣除該紙退票之金額五萬元‧‧‧」等語（詳見本院卷第四二～四四
      頁）。查，「林素如之支票」繳付的「黃來香」死會會款支票既經跳票，則丁○○於詢問林津如、梁從勉願否願意幫林素如處理後，於林津如標得之互助會
      款中扣除該紙退票之金額五萬元，尚無違情之處，證人梁從勉所證亦無從為有
      利於被告之認定。且林津如、梁從勉夫婦為戊○○聲請傳喚之證人（詳他字卷
      第卅七頁）。如果林素如以『黃來香』參加丁○○之互助會，且於某次退票後
      經梁從勉同意於林津如的得標會款中扣除林素如該次的跳票五萬元，何以戊○○會知道彼等溝通之情？故告訴人主張「又發生退票情事，丁○○乃找戊○○
      處理‧‧‧戊○○即告訴丁○○，林津如是林素如的妹妹，可以找他處理」，
      應足採信。
    (5)被告於八十八年九月十四日所提刑事答辯狀中稱：「丁○○在訊問中，口述不
      認識林素如即黃來香，那為何林素如也有一本會首親筆所造之會簿，足可證明
      林素如的確有跟磁磚阿桑伍萬元之互助會是千真萬確的（附有林素如所ＦＡＸ
      給我的會簿影本）更可證」云云（詳見他字卷第七九頁）。惟查：戊○○狀
      附會簿（詳見同卷第九一頁）雖有「林素如」，並於其下註明「即『黃來香』
      會首所造無誤」等字樣，惟戊○○主張該由「林素如所ＦＡＸ給我的會簿影本
      」（同卷第七九頁）與其自己另於八十八年八月卅一日答辯狀附之同一互助會
      「會單（伍萬元）影本」（同卷第四一頁）關於「林素如」三字，筆跡與該二
      份會單上其餘筆跡明顯不符，是以被告聲稱該由「林素如所ＦＡＸ給我的會簿
      影本」確為「會首親筆所造之會簿」，已難採信。林素如於八十八年十一月
      十八日偵訊時否認看過會簿（詳見他字卷第一一六頁）。倘丁○○、林素如
      雙方均明知「黃來香」部分為林素如所參加，且丁○○給林素如的會簿上亦記
      載「林素如」而非「黃來香」，則丁○○交給其他會員如陳政福、楊良琴、張
      義雄、洪昆鎮等人的會簿上何以會記載為「黃來香」（詳見他字卷證物袋）。
      倘若被告就系爭互助會事宜，僅立於轉交的地位，則連會首交「合會金」、
      會腳交死會會款支票給會首等重要之事，依戊○○所自承，均透過伊「轉交」
      ，那麼交「會簿」這種次要的事情，卻由丁○○親交予林素如，亦不合常理。
      況依被告供述，關於記載「林素如」姓名之會簿，被告先稱由林素如傳真，然
      其卻又再本院前審供稱：「（對證人所供述之證言有何意見？）八十八年中簡
      字第一九二五號訴訟案件，我向證人拿到這本互助會簿。證人在我的事務所交
      給我」等語（詳見本院前審卷第一○一頁），前後所述亦不一致，在在顯示被
      告所辯之不足採信。
    (6)被告又辯稱「黃來香」名義之互助會若係其所參加，何以交付十九張死會會款
      支票時，丁○○未請其背書云云。關此，丁○○於本院審理時證稱：「（你既
      不認識黃來香，也不認識林素如，戊○○又說他阿姨沒有支票，那你為何不要
      求戊○○開他自己的支票給你？）會單寫什麼人的名字，就要拿什麼人的支票
      給標到會的人，當初戊○○拿林素如的支票給我時，我告訴他說會款是你阿姨
      標走的，你怎麼拿別人的，所以我就請他在支票背面背書，但是戊○○說我們
      鄰居那麼久了你這樣不信任我，這麼不信任我是看不起我，我被他說了之後就
      沒有強烈請他背書，造成今日的困擾」、「（你既不認識黃來香，也不認識林
      素如，你為何貿然的接受壹個你所不認識的人的支票，也沒有強烈要求戊○○
      背書？）因為我相信他啊，我就是因為相信他，所以今天才會被騙的這麼慘啊
      」等語。參以被告與丁○○確係鄰居，此有卷內雙方地址可考，丁○○所證尚
      非不可採信。
    (7)至辯護意旨稱：告訴人丙○○夫婦於六十七年十二月十八日向林素如之父親購
      買坐落台中市○區○○段第二三五之三○地號土地及其上門牌號碼台中市○區
      ○○路三段二二七號建物，告訴人丙○○夫婦現仍居住於此，並經營建材行，
      而林素如在婚前與父母原同住在台中市○區○○路三段二二七號（與告訴人丙○○共用一門牌號碼）及二三七號，是證人丁○○豈有可能不認識林素如之理
      ？並提出土地登記簿謄本、歸戶財產查詢清單、土地登記簿謄本、建築物謄本
      、戶口名簿、照片等為憑（詳見本院卷第六二頁至七八頁）。然於審理時經訊
      問證人丁○○稱：「我家是住在三民路二二七號，林素如他家是住在二三七號
      。我是在七十一年六月九日搬入三民路二二七號，而林素如是在七十一年二月
      嫁到澎湖，這是我在檢察官偵查中檢察官要我去申請林素如的資料時我才知道
      的。我們三民路二二七號的房子是經過仲介向林素如的父親購買的，當時我並
      不認識林素如，二二七號該房子雖有相鄰的二棟建物，並共用同一個門牌號碼
      ，但是除了我們購買的這戶之外，其他的另外一棟房子林素如的父親是出租給
      別人使用的，我們並沒有共用同一個信箱」等語。且林素如於偵查中亦稱未曾
      與丁○○聯絡過等語，並有林素如之戶籍謄本載明林素如於七十一年二月二十
      八日結婚、及台中市○區○○路三段二三七號之戶口名簿影本顯示林素如於七
      十一年四月份遷出等情可佐（詳見他字卷第一二九頁、本院卷第七十六頁）。
      是辯護人所為辯護及提出之證據尚不足以證明被告於召組本件互助會之時，即
      認識林素如。
    (8)被告於本院準備程序時提出信封一件，並稱：「林素如於八十七年五月十二日
      從澎湖馬公郵寄十九張面額各五萬元的支票給我姐姐賴美慧，那裡面還有四張
      總共五萬三千元的支票要給我姐姐的，並且要我姐姐將十九張支票交給丁○○
      ，因為我姐姐在我的事務所工作」、「（這個信封來源如何？）這個信封就是
      林素如郵寄十九張支票及四張調現支票給我姐姐當時他寫的信封，右下角用鉛
      筆寫的註記是我在當時就寫的」（詳見本院卷第三二頁）。然查，被告於偵查
      中從未提及上情，甚且於偵查中供稱：「她（指林素如）人在台中開支票叫我
      幫她轉交給丁○○」（詳見他字卷第二二頁正面），其在本院之辯詞已難遽採
      ；況該信封（附於本院證物袋）並無內容物，不足以支持被告之辯詞，信封正
      面右下角以鉛筆註記：「八十七年五月十二日、寄給磁磚標會支票計十九張及
      向姊貼現支票四張」，係被告所自行加註，由其存在外觀觀之，亦無法證明係
      於收受該郵件時所加註之文字；另信封郵戳日期：八十七年五月十二日，亦無
      從證明係寄送上開十九張支票之事實，被告所提出之信封物件尚難遽為有利於
      其之認定。
三、本件事證明確，被告所辯均係事後卸責之詞，不足採信，其犯行堪以認定，自應
    依法論科。被告於原審審理時請求傳訊證人金麗絲、林津如、梁從勉三人，金麗
    絲證明證人張禎於第一次標會時並未在場，而林津如、梁從勉則釐清林素如之
    妹林津如另筆會款被告訴人預扣五萬元之性質，間接證明林素如確實以黃來香名
    義參加丁○○之互助會等。惟經原審傳喚證人金麗絲始終未到庭，且本院認本案
    事證明確，已如前所述，殆無再傳訊之必要。況證人梁從勉已於偵查中到庭，明
    白證稱並不知林素如是否有參加丁○○之互助會（見他字卷第六七頁反面）。是
    本院認無繼續傳訊上開證人之必要，附此敘明。
四、核被告右揭詐得會款之犯行，係犯刑法第三百三十九條第一項之詐欺取財罪。而
    按互助會標單，因僅記載姓名及一定金額，如徒憑該標單之內容觀之，殊不能明
    瞭其用意何在，必須依習慣或特約，始足以表示該金額係標取會款之利息，該姓
    名係標取會款之會員，而足以表示一定用意之證明，故該標單並非刑法第二百十
    條之私文書，而係同法第二百二十條第一項、第二百十條以私文書論之準私文書
    （最高法院八十七年度臺非字第一二號判決意旨參照）。是被告右揭偽簽「黃來
    香」之名字及標金於標單，依刑法第二百二十條第一項之規定，該標單應以私文
    書論，故被告偽造上開標單，並持以行使之犯行，係犯刑法第二百十六條、第二
    百二十條第一項、第二百十條之行使偽造私文書罪；公訴意旨認被告所為係犯刑
    法第二百十六條、第二百十條之罪，容有未洽。被告右揭偽造署押乃偽造私文書
    之部分行為，偽造私文書後行使，偽造之低度行為復為行使之高度行為所吸收，
    均不另論罪。又被告於各該次冒標會款時，係以一詐欺行為向多數活會會員詐取
    會款（不包括戊○○本身真正參加之該會份活會），亦為想像競合犯，應依刑法
    第五十五條規定，從同一詐欺取財罪處斷。又被告所犯上開詐欺取財及行使偽造
    私文書二罪間，有方法結果之關係，為牽連犯，應從一重之行使偽造私文書處斷
    。原審認被告犯罪事證明確，予以論罪科刑，固非無見，惟原判決認林素如與被
    告共犯本案，尚有未洽，已如前述；另被告雖自丁○○處取得七十七萬二千元之
    支票，嗣並提示兌現，惟其實際詐欺所得應扣除死會會款五萬元及被告本身真正
    所參加之該會份活會款三萬八千元，故實際詐得之款項應為六十八萬四千元，原
    判決認詐欺所得為七十七萬二千元，亦有未合。被告上訴意旨仍執陳詞，否認犯
    罪，指摘原判決不當，雖無理由，惟原判決既有上述可議之處，即屬無可維持，
    應由本院將原判決撤銷改判。爰審酌被告之素行、犯罪動機、目的、手段、所生
    危害及犯罪後不知悔悟，猶飾詞狡辯，態度不佳，迄今未與告訴人和解等一切情
    狀，量處如主文第二項所示之刑，以資懲儆。至於被告偽造之「黃來香」之標單
    ，於開標後即已撕毀丟棄，業據被告供明在卷，衡情應已滅失，爰不予宣告沒收
    ；其上偽造之「黃來香」署押一枚既因標單已滅失不存在，自亦無從為依刑法第
    二百十九條規定為沒收之宣告，併此敘明。末查，公訴意旨就詐欺金額超越六十
    八萬四千元部分，因詐欺金額本不包括會首所繳交之死會款五萬元，及被告真正
    參加之另一會份之會款三萬八千元（因無被告對自己本身詐欺問題），此部分應
    認不能證明被告犯罪，然因公訴意旨認此部份與前開有罪部分間，或為一罪之關
    係或為牽連犯之裁判上一罪之關係，爰不另為無罪之諭知，併予敘明。
據上論結，應依刑事訴訟法第三百六十九條第一項前段、第三百六十四條、第二百九
十九條第一項前段，刑法第二百十六條、第二百十條、第二百二十條第一項、第三百
三十九條第一項、第五十五條，罰金罰鍰提高標準條例第一條前段，判決如主文。
本案經檢察官甲○○到庭執行職務。
中      華      民      國      九十三      年      二    月    十九    日
                                   臺灣高等法院臺中分院刑事第四庭
                                         審判長法  官  洪  耀  宗
                                               法  官 劉  登  俊
                                               法　官  江  德  千
右正本證明與原本無異。
如不服本判決應於收受送達後十日內向本院提出上訴書狀，其未敘述上訴之理由者並
得於提起上訴後十日內向本院補提理由書（均須按他造當事人之人數附繕本）。
                                               書記官  吳　麗　琴
中     華     民     國     九十三     年      二      月     二十      日
【附錄本案論罪科刑法條】
刑法第二百十條：
偽造、變造私文書，足以生損害於公眾或他人者，處五年以下有期徒刑。
刑法第二百十六條：
行使第二百十條至第二百十五條文書者，依偽造、變造文書或登載不實事項或使登載
不實事項之規定處斷。
刑法第二百二十條第一項：
在紙上或物品上之文字、符號、圖畫、照像，依習慣或特約，足以為表示其用意之證
明者，關於本章及本章以外各罪，以文書論。
刑法第三百三十九條第一項：
意圖為自己或第三人不法之所有，以詐術使人將本人或第三人之物交付者，處五年以
下有期徒刑、拘役或科或併科一千元以下罰金。
                                                              　　　　　Ｆ
